【裁判字號】    98,簡上,255
【裁判日期】    981125
【裁判案由】    詐欺
【裁判全文】
臺灣高雄地方法院刑事判決             98年度簡上字第255號
上  訴  人
即  被  告  甲○○
上列上訴人因詐欺案件，不服本院中華民國98年3 月13日98年度
審簡字第426 號第一審刑事簡易判決（聲請簡易判決處刑案號：
臺灣高雄地方法院檢察署97年度偵字第24983 號），提起上訴，
本院管轄之第二審合議庭判決如下：
    主  文
原判決撤銷。
甲○○幫助犯詐欺取財罪，處有期徒刑參月，如易科罰金，以新
台幣壹仟元折算壹日。
    事  實
一、甲○○明知社會上詐騙案件層出不窮，詐欺集團多利用蒐購
    人頭帳戶之方式，以逃避追緝，並可預見將自己申辦之提款
    卡、密碼提供他人使用，可能幫助他人從事財產犯罪，竟仍
    基於幫助他人實施詐欺取財犯罪不確定故意之犯意聯絡，於
    民國97年4 月15日前某日，在不詳地點，將其所有之臺灣中
    小企業銀行帳號0000000000000000號帳戶（下稱系爭帳戶）
    之提款卡、密碼，交付予姓名、年籍不詳之成年詐欺集團成
    員收受，而容許詐欺集團成員藉其提款卡及密碼以遂行詐欺
    取財犯罪。嗣該詐欺集團之成年成員取得甲○○所有之上開
    帳戶之提款卡、密碼後，即與所屬詐欺集團之其他成員，共
    同基於意圖為自己不法所有之詐欺取財犯意聯絡，（一）於
    97年4 月15日下午4 時30分許，先打電話向丙○○佯稱其為
    二手電腦之網路賣家，要求丙○○匯款，致丙○○陷於錯誤
    ，依指示至台北縣板橋市農會之自動櫃員機按鍵操作，被騙
    匯14,000元（3,500 ＋10,500＝14,000）至上開甲○○所有
    之系爭帳戶內，旋遭該詐欺集團提領得手；（二）並於97年
    4 月15日某時，在MSN 上佯稱其為手機行行員，欲售便宜手
    機，致乙○○陷於錯誤，依指示至中國信託商業銀行之自動
    櫃員機按鍵操作，被騙匯8,988 元至上開甲○○所有之系爭
    帳戶內。嗣經丙○○驚覺有異，報警處理，始悉上情。
二、案經高雄市政府警察局楠梓分局報請臺灣高雄地方法院檢察
    署檢察官偵查後，聲請以簡易判決處刑。
    理  由
一、本判決所引用之傳聞證據，當事人均同意列為證據，本院審
    酌上開證據之取得過程並無瑕疵，又與待證事實具有關聯性
    ，證明力亦非明顯過低，採為本案證據具有適當性，依刑事
    訴訟法第159 條之5 第1 項規定，得為證據。
二、訊據被告甲○○矢口否認有何幫助詐欺取財之犯行，並辯稱
    ：我沒有提供帳戶給詐欺集團使用，系爭帳戶的提款卡及密
    碼，我都放在皮夾內，不知於何時在楠梓地區遺失了，且該
    提款卡的密碼因為怕忘記，所以有寫在紙條上，跟卡片放在
    一起，一併遺失，那個帳戶我已經很久沒有用了，所以根本
    沒有注意，而且裡面只剩下2 百元，所以沒有馬上去辦理掛
    失，之後去銀行才知道已經來不及，被列為警示帳戶了云云
    。經查：
（一）系爭帳戶為甲○○於96年3 月1 日所申辦；丙○○於網路
      購物網站上見有人欲售便宜之二手電腦，遂於97年4 月15
      日分別匯款10,500元及3,500 元，共14,000元至系爭帳戶
      ；乙○○於MSN 上見有人欲售便宜之二手手機，遂於97年
      4 月15日匯款8,988 元至系爭帳戶內；乙○○於MSN 上見
      有人欲售便宜之二手手機，遂於97年4 月15日匯款8,988
      元至系爭帳戶等情，有證人丙○○於警詢中、證人乙○○
      於本院審理中（警卷第4-5 頁，本院卷第97-98 頁）證述
      明確，並有台北縣政府警察局板橋分局後埔派出所受理詐
      騙帳戶通報警示簡便格式表、台北縣板橋市農會自動櫃員
      機存戶交易明細表、臺灣中小企業銀行開戶基本資料、交
      易明細表、臺灣中小企業銀行仁大分行98年5 月20日98仁
      大字第124 號函、香港商香港上海匯豐銀行股份有限公司
      98 年7月22日（98）港匯銀（總）字第32323 號函各1 份
      （警卷第4-5 頁、第6-11頁，本院卷第31頁、第53頁）在
      卷可稽。堪認被告所保管之該帳戶確曾遭詐欺集團所使用
      ，而向上開被害人詐取金額之事實甚明。
（二）被告雖以前詞置辯，惟查：
   1、被告先於本院準備程序中，自承：我金融卡的密碼每張都
      不一樣，因為我怕台企的會忘記，所以我就把密碼記在背
      面云云（本院卷第15頁）；又更正為：我的密碼是寫在紙
      條上，因為我把密碼跟卡片放在一起，不是寫在卡片上云
      云（本院卷第17頁）。是被告對於系爭帳戶之提款卡密碼
      如何記載之說詞，已然有異。
   2、又經本院當庭勘驗被告所攜之全部帳戶存摺，結果為：(1)
      高雄區中小企銀存摺，最後一筆是92年6 月，有6 千餘元
      ；(2)臺灣企銀存摺（即系爭帳戶），被告已經刷了97年4
      月14日到4 月15日二天資料，惟補刷之前，最後一筆是在
      1 月28日結存274 元；(3)大眾銀行存摺，最後一筆是96年
      2 月9 日結存904 元；(4)高雄中小企銀存摺，最後一筆是
      是91年10月23日，結存514 元；(5)復華銀行存摺，最後一
      筆資料是96年6 月7 日結存265 元；(6)高雄市農會存摺，
      最後一筆資料是96年4 月26日餘額1,000 元；(7)中華郵政
      存摺，最後一筆資料是97年4 月25日結餘1,366 元（本院
      卷第101 頁背面）。可見被告所有之帳戶，除本件系爭帳
      戶與中華郵政帳戶外，於97年後均未再使用過。而本件系
      爭帳戶在被詐欺集團使用前，最後使用日係在97年1 月28
      日，結餘274 元，無法以自動櫃員機提領。況被告自承：
      我經常使用的金融卡才會放在身邊等語（本院卷第15頁）
      。則被告既已未再使用該帳戶，且因該帳戶內之存款不足
      千元，無法以自動櫃員機提領，為何還要攜帶該帳戶之提
      款卡在身上？且依卷附被告系爭帳戶之客戶往來明細查詢
      單所示交易情形，系爭帳戶於開戶後，僅有被告友人楊晴
      雯不定時匯款之紀錄，而被告亦於該款項存入後立即提領
      ，然該帳戶於97年1 月25日後即無楊晴雯之匯款紀錄，反
      係被告於97年1 月28日以現金提領楊晴雯之匯款後，於同
      年4 月14日起至同年月15日止，卻有陸續多達16次異於常
      態之數千元至數萬元不等之匯款情形（警卷第11頁），且
      匯入之款項旋即遭提領一空，與一般因未經帳戶名義人授
      權使用，為確定帳戶之可用性以避免損失，而先行以小額
      存提測試之情節迥異，足徵使用該帳戶之人對其尚未經名
      義人掛失而列為警示帳戶或因其他原因停用等情，甚為確
      信，顯非被告甲○○所辯係不甚遺失，是被告前開所辯，
      顯為臨訟飾卸之詞，不足採信。
   3、況被告於準備程序中自承：我是因為工作的關係，所以沒
      有辦法馬上去辦理掛失，等我再去銀行的時候，才發現已
      經來不及了云云（本院卷第15-16 頁）。然國內近年來因
      詐騙集團利用人頭帳戶收取贓款之犯罪模式猖獗，金融機
      關為防止無辜民眾受害，於受理客戶申請掛失提款卡時，
      不論為電話申請或臨櫃親辦，無不竭力爭取時效，儘速完
      成，不僅不限以親臨櫃台為之，猶無拖延數小時仍遲不辦
      理之理。則被告發覺有異後，僅須以電話通知銀行即可完
      成掛失，實不需等到空閒之餘，又要配合銀行上班時間，
      才能辦理掛失業務。故被告於知悉提款卡不見後，未有積
      極向銀行為掛失止付之動作，亦足認與常情有違。應係被
      告於交付上開帳戶與詐欺集團使用之際，為求避免損失，
      即將上開帳戶內之金錢先行提領完畢，再行交付系爭帳戶
      之提款卡、密碼供予詐財集團使用，否則該詐欺集團焉有
      甘冒人頭帳戶被原持有人申請掛失止付致存款遭凍結而無
      法提領之風險，卻仍指示被害人匯款入帳之理? 是被告前
      開所辯，均無足採。
（三）綜上，被告以提款卡、密碼供他人做詐欺犯罪人頭帳戶之
      事實，事證明確，堪以認定，應依法論科。
三、刑法上之幫助犯，係對於犯罪與正犯有共同之認識，而以幫
    助之意思，對於正犯資以助力，而未參與實施犯罪之行為者
    而言。如未參與實施犯罪構成要件之行為，且係出於幫助之
    意思提供助力，即屬幫助犯，而非共同正犯。本件被告雖提
    供系爭帳戶予詐欺集團成員，使該詐騙集團成員得以順利詐
    得被害人丙○○、乙○○等人匯出之款項，然尚無證據足認
    被告有何參與向被害人詐欺取財罪之構成要件行為。其單純
    提供帳戶之行為，應認係出於幫助之意思，參與詐欺取財罪
    構成要件以外之行為。核其提供系爭帳戶之提款卡及密碼，
    對於該詐欺集團詐欺取財犯行資以助力之行為，係犯刑法第
    30條第1 項前段、第339 條第1 項幫助詐欺取財罪。被告以
    一次幫助行為，幫助詐騙集團成員先後向被害人2 人詐取財
    物，應僅論一幫助詐欺取財既遂罪。又因被告並未實際參與
    詐欺犯行，僅係幫助犯，所犯情節較正犯輕微，應依刑法第
    30條第2 項規定，減輕其刑。又檢察官就犯罪事實一部起訴
    者，其效力及於全部，刑事訴訟法第267 條定有明文，本件
    被告對被害人乙○○犯幫助詐欺取財部分，雖未經檢察官聲
    請簡易判決處刑，惟其既與檢察官聲請簡易判決處刑之事實
    有一罪關係，本院自得併予審理。
四、原審以被告犯罪事證明確，予以論罪科刑，固非無見。惟原
    審對於被告幫助詐欺集團詐騙乙○○部分之幫助詐欺取財犯
    行，未及併予審判，尚有未洽，是上訴人上訴意旨認其並無
    幫助詐欺故意云云，雖無理由，業如前述，惟原判決既有上
    述可議之處，自應由本院將原判決撤銷改判。爰審酌被告提
    供帳戶供實行詐欺犯罪者行騙財物，除造成被害人因而受有
    損失外，並致使國家追訴犯罪困難，容易鼓勵犯罪，行為實
    有可議，其犯後否認犯行，難認已有悔意，又原審雖未及審
    酌被告乙○○受詐欺部分，惟參以被害人受詐欺之金額，被
    告所涉之犯罪情節，量處如主文所示之刑，並諭知如主文所
    示之易科罰金折算標準。公訴人雖於本院審理中，認有其他
    未及聲請簡易判決處刑之被害人因而受騙，加重求處有期徒
    刑6 月，惟被告所犯係將帳戶交付予他人作為犯罪使用之幫
    助行為，並非實際從事詐騙之行為，是受騙之被害人數量多
    寡，與犯罪情節是否擴張無涉，被告既以同一幫助詐欺取財
    行為，構成本件犯罪，其所犯情節即與原審認定相同，難認
    有何加重犯行，附此敘明。
據上論斷，應依刑事訴訟法第455 條之1 第1 項、第3 項、第36
9 條第1 項前段、第364 條、第299 條第1 項前段，刑法第30條
、第339 條第1 項、第41條第1 項前段，刑法施行法第1 條之1
，判決如主文。
本案經檢察官許怡萍到庭執行職務。
中    華    民    國    98    年    11    月    25    日
                刑事第十二庭  審判長法  官  黃建榮
                                    法  官  王品惠
                                    法  官  楊珮瑛
以上正本證明與原本無異。
不得上訴。
中    華    民    國    98    年    11    月    26    日
                                    書記官  郭南宏


司法院資訊處製作；財團法人民間司法改革基金會備份。
